臺灣桃園地方法院刑事判決　　　　　　　　　　　　　　九十三年度訴字第九八號
　　公　訴　人　臺灣桃園地方法院檢察署檢察官
　　被　　　告　乙○○
　　　　　　　　　　　　國民
　　指定辯護人　本院公設辯護人丙○○
右列被告因傷害致死案件，經檢察官提起公訴（九十二年度偵字第一四九五三號、九
十二年度偵字第一六０五七號），本院判決如左︰
    主  文
乙○○傷害直系血親尊親屬之身體，因而致直系血親尊親屬於死，處有期徒刑貳年。
於刑之執行完畢或赦免後，令入相當處所，施以監護貳年。
    事  實
一、乙○○係林呂不之親孫女，年幼時因有重度智障之症狀，自國中時即輟學在家，
    又因父母早年離異，平日由乙○○之父甲○○外出作工維持家計，乙○○即在家
    由祖母林呂不照顧其生活作息，二人屬家庭暴力防治法第三條第三款所規範之家
    庭成員關係。民國九十二年八月二十日中午，乙○○與林呂不二人在位於桃園縣
    大溪鎮○○路三六之一號之家中食用午餐，因乙○○不慎將作為午餐之米苔目打
    翻，而遭到林呂不之責罵，乙○○因平日即常與祖母林呂不起衝突，習於動手毆
    打祖母，竟憤而基於傷害之犯意，且足預見年歲已高達八十九歲之祖母，如跌倒
    在地並遭毆打，可能發生危及生命之結果，仍先出手將林呂不推倒後，復拾起林
    呂不隨身之柺杖，持柺杖朝林呂不之頭部、胸部及四肢等處毆擊，致使林呂不受
    有頭部多處挫傷及撕裂傷、顱底蝶骨橫向骨折、局部蜘蛛膜下腔出血、小腦疝脫
    、胸部挫傷併右側第三肋骨、左側第四、五肋骨骨折、下肢左大腿內側、左膝及
    右大腿外側瘀傷等傷害，林呂不因受有前述傷害且年邁，致無法爬起就醫，終因
    顱底蝶骨橫向骨折及局部蜘蛛膜下腔出血、小腦疝脫等頭部多處創傷造成死亡之
    結果。迄當日下午五時三十分許，甲○○自外工作結束返家，始發現林呂不已氣
    絕而倒臥於廚房及浴室間之地板上。翌日下午三時許，檢察官據報督同檢驗員前
    往桃園市立殯儀館相驗，發覺屍體非一般跌倒之傷勢，認為乙○○涉嫌重大，復
    經解剖後，查知上情，並查扣乙○○當日身著衣褲，及林呂不所有之柺杖一支（
    柺杖頭與柺杖桿已脫落分離）。
二、案經桃園縣政府警察局大溪分局報請臺灣桃園地方法院檢察署檢察官偵查起訴。
    理  由
壹、關於本案證據證據能力之部分
    按被告以外之人於審判外之陳述，雖不符刑事訴訟法第一百五十九條之一至之四
    之規定，而經當事人於審判程序同意作為證據，法院審酌該言詞陳述或書面陳述
    作成時之情況，認為適當者，亦得為證據。當事人、代理人或辯護人於法院調查
    證據時，知有第一百五十九條第一項不得為證據之情形，而未於言詞辯論終結前
    聲明異議者，視為有前項之同意。刑事訴訟法第一百五十九條之五第一項、第二
    項分別定有明文。本案準備程序中，當事人及辯護人，對於傳聞證人林創仁之警
    詢筆錄中所轉述關於被害人之審判外陳述，均不爭執其證據能力，本院認為證人
    即已死亡之被害人此處審判外之陳述，尚具真實性及必要性，被害人因死亡而具
    無法到庭陳述之「傳喚不能」要件，是此審判外之陳述，本院認為應具適當性，
    而有證據能力。又本院於審理期日傳喚證人甲○○，其轉述被害人於審判外所為
    常遭被告毆打之陳述，當事人、辯護人亦均未聲明異議，本院以與前相同之理由
    ，認為被害人此處審判外之陳述，具適當性。是依前述「同意性」及「未聲明異
    議視為同意」之傳聞證據例外規定，本案傳聞證人所轉述被害人於審判外之陳述
    ，自有證據能力，合先敘明。又本案因符刑事訴訟法第一百五十九條之五之同意
    性法則例外規定，本院即暫不討論是否有適用或類推適用同法第一百五十九條之
    三例外規定之難題，附此敘明。
貳、關於本案證據證明力之部分
一、按被告之自白，不得作為有罪判決之唯一證據，仍應調查其他必要之證據，以察
    其是否與事實相符，刑事訴訟法第一百五十六條第二項就此定有明文。其立法目
    的乃欲以補強證據擔保自白之真實性，亦即以補強證據之存在，藉以限制向有「
    證據之王」稱號的自白在證據上之價值，質言之，本條項乃對於自由心證原則之
    限制，關於自白之證明力，採取證據法定原則，使自白僅具有一半之證明力，尚
    須另有其他補強證據以補足自白之證明力。而所謂補強證據，最高法院七十四年
    台覆字第一０號曾經加以闡釋：「指除該自白本身以外，其他足資以證明自白之
    犯罪事實確具有相當程度真實性之證據而言。雖其所補強者，非以事實之全部為
    必要，但亦須因補強證據與自白之相互利用，而足以使犯罪事實獲得確信者，始
    足當之」。司法院大法官議決釋字第五八二號解釋文後段，對於本條項所謂「其
    他必要之證據」，著有闡釋，足為刑事審判上操作「自白」與「補強證據」時之
    參考標準，茲節錄引述如下：「刑事審判基於憲法正當法律程序原則，對於犯罪
    事實之認定，採證據裁判及自白任意性等原則。刑事訴訟法據以規定嚴格證明法
    則，必須具證據能力之證據，經合法調查，使法院形成該等證據已足證明被告犯
    罪之確信心證，始能判決被告有罪；為避免過分偏重自白，有害於真實發見及人
    權保障，並規定被告之自白，不得作為有罪判決之唯一證據，仍應調查其他必要
    之證據，以察其是否與事實相符。基於上開嚴格證明法則及對自白證明力之限制
    規定，所謂『其他必要之證據』，自亦須具備證據能力，經合法調查，且就其證
    明力之程度，非謂自白為主要證據，其證明力當然較為強大，其他必要之證據為
    次要或補充性之證據，證明力當然較為薄弱，而應依其他必要證據之質量，與自
    白相互印證，綜合判斷，足以確信自白犯罪事實之真實性，始足當之」。
二、訊據被告對於前述犯行坦承不諱，雖經核與其警詢及偵查訊問筆錄內容，對於係
    先推倒被害人或先持柺杖毆打被害人被害人始倒地之細節，除述略有出入外，餘
    均大致相符，本院認應已較接近案發當時，且為被被告及辯護人所不爭執，內容
    一致之警詢筆錄、偵查訊問筆錄內容較為可信，應係先推倒被害人後，再持柺杖
    毆打被害人，堪為可信。惟查被告為重度智障之身心障礙人士，有身心障礙手冊
    影本一件，並經本院當庭訊問時，觀察其對答態度，顯有注意力無法集中，且表
    達能力欠佳等情可證。是對此類無法完整表達或陳述者之被告自白，更應嚴格審
    酌有無其他補強證據，以足認定被告自白之真實性，並符大法官釋字第五八二號
    解釋所要求，非以自白為主要證據，而應依其他必要證據之質量，與自白相互印
    證，綜合判斷，以確信自白真實性之意旨。訊據證人即被告之父，被害人之子甲
    ○○夫結證稱（略以）：女兒（即被告）因為有精神病，聽我母親（即被害人）
    說，被告常用拳頭毆打被害人，但並未使用工具過等語。另證人即被害人之大兒
    子林創仁之警詢筆錄記載（略以）：乙○○因情緒不正常，我母親多年來常向我
    哭訴遭乙○○毆打，而且還有多處毆傷之瘀痕，我曾多次向二弟甲○○責問，因
    為母親說舊宅住慣了，不願與我接其同住，所以我對於乙○○常毆打我母親之事
    也特別留意等語（參見九十二年度偵字第一六０五七號偵查卷第九頁、第十頁）
    。被害人為被告之祖母，證人等為被害人之子，被告為其孫女，是被害人於平日
    向證人等抱怨之陳述，自係受傷害後之自然反應陳述，而無誣攀之虞，是此審判
    外之陳述當甚具可信性。惟我刑事訴訟法第一百五十九條之一至之四，對於此種
    國外法制普遍承認之傳聞證據例外類型，卻無明文規定，是否係立法者刻意不為
    規定，或屬無意遺漏而有類推適用同法第一百五十九條之三規定之餘地，容有甚
    大之爭議，惟因當事人、辯護人對此均不爭執，已符同法第一百五十九條之五之
    「同意性」例外規定，自具證據能力，業如前述，本院並進而認被害人此處陳述
    甚為可信，是被告過去應曾有多次毆打被害人之行為情狀，本案被告毆打被害人
    之情，應堪信為真，且尚非偶發情狀。又查被害人倒臥於家中廚房及浴室間之地
    板，經發現時頭頂有傷口，身上有多處瘀傷，且有明顯出血且已氣絕之情，有現
    場相片四幀、檢察官相驗筆錄二件在卷足證。被害人之屍體經法務部法醫研究所
    之法醫羅澤華具結鑑定，鑑定結果（略以）：頭部外傷部分，死者（即被害人）
    上唇軟組織有撕裂傷，從右額至左額、兩眼眶周圍、耳前右臉頰部至嘴唇、下頷
    部、左臉頰部至前耳前均可見瘀傷，其中分別在右額眉上可見圓形一．二乘一公
    分之鈍挫傷一處，右額外側有三乘０．五公分長形撕裂傷一處，右頰部外側有一
    ．五乘一分公分鈍挫傷一處，額中央有０．六乘０．四分公分鈍挫傷一處，左頰
    部外側部有約一公分之鈍挫傷一處，右頂部可見一處頭　皮被翻開之三角形撕裂
    傷，大小約為五乘二公分。翻開頭皮後，可見額部頭皮及顳肌均有出血，打開顱
    腔，顱底蝶骨有橫向骨折，腦重一一００公克，有局部　蜘蛛膜下腔出血、腦水
    腫及中腦周圍有出血，小腦有疝脫。胸部、左右上肢、左手中指、左右下肢等均
    有挫傷、瘀傷等。進而認死者死因為頭部多處創傷，導致顱底蝶骨橫向骨折及局
    部蜘蛛膜下腔出血併發腦水腫及小腦疝脫死亡；死者頭部多處創傷為外力造成，
    單純跌倒應不會造成頭部多處創傷及顱底蝶骨橫向骨折；解剖發現死者顱底蝶骨
    有橫向骨折，應為死者頭部一側有遭受打擊或曾受壓迫所致，而認定為他殺等語
    。有法務部法醫研究所（九二）法醫所醫鑑字第一一九九號鑑定書一件、臺灣桃
    園地方法院檢察署相驗屍體證明書各一件，分別在偵查卷（九十二年度相字第一
    三三五號相驗卷第三十三頁以下及第八十頁）足證。並均經提示被告所不爭執在
    卷。足認被害人確實因生前頭部及上、下肢處均遭到毆打，因而導致顱底蝶骨橫
    向骨折及局部蜘蛛膜下腔出血併發腦水腫及小腦疝脫死亡，應堪認定。末查司法
    警察至現場勘查結果，並以血跡呈色試劑顯色結果（略以）：發現被告當日所著
    粉紅色上衣正面有兩處血跡噴濺痕跡，浴室外側牆面、塑鋼門上均有噴濺及擦抹
    之血跡、浴室門檻右下方地面有乾涸之血塊，屍體旁洗衣機旁水桶上有數血點，
    及現場查獲（依偵查卷顯示僅拍照而未扣案）之被害人所持有之拐杖，柺杖頭與
    柺杖桿已分離脫落，柺杖頭兩尖端均發現血跡反應，兩側之血跡反應較微弱等。
    有桃園縣政府警察局九十二年九月十八日函，及該函所附現場勘查報告各一件、
    相片七十一幀，附偵查卷（九十二年度偵字第一四九五三號偵查卷第四頁以下）
    可證。綜上所述，本案有如前人證、物證等補強證據，與被告自白內容互核，堪
    認被告自白之真實性。
三、惟按我學說及實務向來將構成犯罪之法律要件區分為一般共通要件及各罪之個別
    要件，關於前者，向稱之為「犯罪三階層理論」，即行為人是否構成犯罪，須依
    序以構成要件該當性、違法性及罪責等三層次之要件為審查，三者均符合者，始
    構成刑法上之犯罪。本案被告犯行既無阻卻違法事由之存在，其於第一、二層次
    之要件即均符合，惟在罪責性之責任能力要件是否充足，公訴人於起訴書始即主
    張被告有精神耗弱之情，應減輕其刑，並提出被告之身心障礙手冊影本附卷參查
    ，辯護人亦為相同之主張，並聲請本院選任被告長期接受治療之桃園療養院為鑑
    定機關，鑑定被告為本案行為時之精神狀態，公訴人亦同意此項聲請，本院並認
    此部分事關被告之重大利益事項，不論依據刑事訴訟法第一百六十三條第二項本
    文或但書之規定，均屬本院應依職權調查之事項。本院以為，本案被告於行為時
    ，是否有責任能力，尚有疑義，有調查之必要。再按精神耗弱人之行為，得減輕
    其刑，刑法第十九條第二項定有明文。本案被告行為之前後雖均處於精神異常狀
    態，惟刑法上所謂精神耗弱之判斷，仍須就行為時是否有此情形為已足，其行為
    之前後，是否有此事由，僅屬得為合理懷疑之依據。
四、再按刑法上關於精神能力有無之區分，有心神喪失與精神耗弱二者，二者應依行
    為時精神障礙程度之強弱而定，如行為時之精神，對於外界事物全然缺乏知覺理
    會及判斷作用，而無自由決定意思之能力者，為心神喪失，如此項能力並未完全
    喪失，僅較普通人之平均程度顯然減退者，則為精神耗弱，最高法院二十六年渝
    上字第二七三號判例曾對此著有明文。本案被告之行為使本院懷疑有異於常人之
    處，本院認有鑑定被告行為當時精神狀態之必要，經本院於當事人同意下，選任
    行政院衛生署桃園療養院為鑑定人（鑑定機關），該院分別自個人史及病史、家
    庭社會史、精神狀態檢查、心理測驗（包括智力測驗總智商為七十五、注意力測
    驗中度偏差、定形測驗、症狀及性格等，綜合結果：為精神分裂症的反應特徵，
    有退化的功能表現，有時仍呈現幻聽及妄想症狀）、理學及神經學檢查、實驗室
    檢查等，認被告為本案犯行時之精神狀態，應已達精神耗弱之程度。有該院九十
    三年九月十五日九三桃療醫字第００四六０八號函及該函所檢附之精神鑑定報告
    書各一件。本案無論鑑定人為專業醫院中之精神科醫師資格、鑑定之方法等，自
    形式上判斷均無瑕疵。本院參以被告長期以來之精神病症病史，認鑑定機關之鑑
    定結果，應堪採信，被告行為時應處於精神耗弱之情狀，堪以認定。是被告心神
    狀態既未致心神喪失程度，其犯行堪以認定，應依法論罪科刑。
五、按因犯罪致發生一定之結果，而有加重其刑之規定者，如行為人不能預見其發生
    時，不適用之。刑法第十七條定有明文。換言之，結果加重犯之適用，必須行為
    人對於加重結果之犯行部分，有預見之情，亦即學說上所言，應有過失之情，始
    得適用。被告基於傷害之故意，推倒被害人並繼而持柺杖多次毆打被害人頭部、
    身體多處，被害人為年近九十歲之高齡人士，被告身為被害人之孫女，對此當有
    認識，而對於如此毆打所造成可能發生的死亡結果，應有預見之可能，換言之，
    被告對此加重之死亡結果發生，應有預見之過失。核被告所為係犯刑法第二百七
    十七條第二項前段之傷害致死罪，其對於直系血親尊親屬之親祖母犯之，應依刑
    法第二百八十條之規定，加重其刑至二分之一。又被告為本案行為時處於精神耗
    弱之情狀，應依刑法第十九條第二項之規定，先加後減之。再被告自幼即為精神
    疾患及智能障礙之人，家人囿於經濟困難而難有能力給予妥善照顧及治療，明知
    被告對於祖母有暴力傾向，卻無奈仍將被告託於祖母照顧，終造成本案悲劇發生
    ，自不能概由已有智能障礙及精神疾患之被告一力承擔罪行，其犯本罪顯具有特
    殊之原因與環境等因素，客觀上足以引起一般人之同情，雖依法減刑後，猶嫌過
    重，符合犯罪之情狀可憫恕者，爰依刑法第五十九條之規定，酌量再減輕其刑。
    爰審酌被告為精神疾患及智能障礙之人，及被告僅因打翻午餐米苔目而遭被害人
    責罵，竟即出手傷害祖母之犯罪動機、手段，又被告自幼即罹精神疾病，其平日
    雖常有毆打祖母之情，惟想係因精神病而導致難以克制情緒及行為，終造成此種
    家庭人倫悲劇發生，國家對於此種社會中之弱勢家庭及族群疏於照顧及建立完善
    之社會福利制度，恐亦為間接造成此種祖孫間悲劇的肇因，本院認對於被告施以
    自由刑之監禁處罰，固有制裁應報之效，惟對於矯正被告行為之更大刑罰目的反
    無足助益，且僅有更大傷害，從輕量處被告有期徒刑二年，並希執行監所於獄中
    對被告施以妥適醫學及心理上之照料。又按因精神耗弱或瘖啞而減輕其刑者，得
    於刑之執行完畢或赦免後，令入相當處所，施以監護；處分期間為三年以下。刑
    法第八十七條第二項、第三項分別定有明文。本院認被告因罹精神病狀而致精神
    耗弱之情，其因家境困難，無從獲致良好之醫療照顧，基於廣義之訴訟照料義務
    ，認對被告應有持續施以治療之必要性，是認被告除應矯治態度施以前述刑罰外
    ，應於刑之執行完畢或赦免後，令入相當處所，如精神病院之醫療院所等專業機
    關，施以治療性質之監護處分，其期間為二年，始足克盡全功，希執行此監護保
    安處分之檢察機關，恪遵職責及本院前所宣示意旨，為被告覓得妥適之專業機關
    ，施以前述處分，而非又以保護管束等方式，交付被告之親人家屬，即敷衍了事
    ，此絕非執行刑罰機關應有之態度，願與之共勉。末查扣案屬被告所有之衣物，
    僅係被告犯本案時所著衣褲等物，並非犯本案所使用之工具，又柺杖一支雖係被
    告持以犯本案所用之物，惟係被害人所有之物，業據被告、證人陳稱在卷，依法
    均不諭知沒收，附此敘明。
據上論斷，應依刑事訴訟法第二百九十九條第一項前段，刑法第二百七十七條第二項
前段、第二百八十條、第十九條第二項、第五十九條、第八十七條第二項、第三項，
判決如主文。
本案經檢察官林鈺雄到庭執行職務。
中      華      民      國    九十三    年    　十一　    月    三十    日
                                    臺灣桃園地方法院刑事第六庭
                                        審判長法  官  林　孟　宜
                                              法  官  陳　永　來
                                              法  官  錢　建  榮
右正本證明與原本無異。
如不服本判決，應於判決送達後十日內向本院提出上訴狀 (應附繕本)，上訴於臺灣
高等法院。
                                              書記官  劉  寶  霞
中      華      民      國    九十三    年    　十二　    月    十五    日
附錄本案論罪科刑法條全文
所犯法條：刑法第二百七十七條第二項、第二百八十條
刑法第二百七十七條第二項
犯前項之罪因而致人於死者，處無期徒刑或七年以上有期徒刑；致重傷者，處三年以
上十年以下有期徒刑。
刑法第二百八十條
對於直系血親尊親屬，犯第二百七十七條或第二百七十八條之罪者，加重其刑至二分
之一。
